【裁判字號】    99,勞訴,112
【裁判日期】    991210
【裁判案由】    返還報酬等
【裁判全文】
臺灣臺北地方法院民事判決             99年度勞訴字第112號
原      告  永達保險經紀人股份有限公司
法定代理人  吳文永
訴訟代理人  張依菱
被      告  林鳳瑞
訴訟代理人  林月雪律師
            江鶴鵬律師
上列當事人間返還報酬等事件，本院於九十九年十一月十五日言
詞辯論終結，判決如下：
    主  文
被告應給付原告新台幣伍拾玖萬柒仟肆佰捌拾捌元，及自民國九
十八年十月二十八日起至清償日止，按日利率萬分之五計算之利
息。
訴訟費用由被告負擔。
    事實及理由
一、原告起訴主張：
  (一)被告於民國92年9 月1 日訂立承攬契約，擔任業務襄理、區
    經理，依被告與原告公司訂立之「承攬人員約定事項第5 條
    」所定，不論任何理由，倘保險公司取消任何經原告洽訂保
    險契約並退還已繳保費時，被告應同時退還其自該保件已領
    取之業務報酬或續年度服務報酬予原告。且依原告公司業務
    制度第11章第7 條、第8 條第2 款、第3 款約定，已承保保
    件辦理退保時，應追回已發之各項業績報酬及獎勵；如果原
    告於繳款期限內未收到應還款項，應加收利息；利息起算日
    是原告公司通知繳款期限屆滿之隔日算起，計息基準乃是以
    日息0.05％計息，一律四捨五入，以元為單位。詎被告分別
    於92年9 月、92年10月及94年1 月間招攬訴外人林鳳環、林
    鳳琅為要保人，各向宏泰人壽保險公司及全球人壽保險公司
    投保之保單號碼0000000000號、000000000 號、0000000000
    號、0000000000號、000000000 號、000000000 號、000000
    000 號及0000000000號保單，並已領得該部分服務報酬。惟
    嗣於98年7 月間均發生客訴契撤情形，依上開約定，被告應
    就上述保單招攬成果所受領之如附表所示之業務報酬、佣金
    及獎勵共計新台幣（下同）663,876 元返還原告，扣除代扣
    之所得稅66,388元後，被告尚應返還原告公司597,488 元。
    經原告公司發函被告返還，均未獲清償。爰依系爭承攬契約
    第2 條、第3 條、第5 條、承攬人員約定事項第5 條、業務
    制度第11章第7 條、第8 條第2 款、第3 款約定，提起本件
    訴訟。並聲明：被告應給付原告597, 488元及自98年10月28
    日起至清償日止，按日息萬分之5 計算之利息。
  (二)對被告抗辯所為之陳述：
    原告公司與被告間並無從屬性，被告對於作息時間及勞務給
    付內容均有極高自主權，非屬僱傭契約。系爭承攬人員約定
    事項第5 條雖約定「不論任何理由」均應返還已領取之報酬
    ，然該事由係取決於保險公司，原告為保險經紀人公司，報
    酬之來源為向保險公司洽定保險契約之佣金，如該保險契約
    被取消，保險公司並將保費返還要保人，原告即無收取佣金
    之權，已收之佣金亦須返還，是發生契約撤銷之情形，原告
    同受有重大不利益，並未加重被告責任，而無民法第247 條
    之1 顯失公平之情形。且原告公司不知各承攬人員招攬保險
    時之說詞為何，並無不當指示可言，亦無類推適用民法第50
    1 條之1 之餘地。
二、被告則以：
  (一)系爭契約約定由被告提供勞務，原告公司給付報酬，且被告
    每日到公司打卡，接受原告所安排之教育訓練，每三個月尚
    須至台中參加魔鬼戰鬥營，應為僱傭契約，適用勞動基準法
    。且被告任職期間受原告公司所委任之經理人管理、教育，
    因該經理人管理、教育行為之過失所致損害，被告為受僱員
    工，應予免責。
  (二)即便系爭契約為承攬契約，原告係以違反誠實信用方法，訂
    立不論任何理由返還佣金之不公條款，將業務人員於契約簽
    訂前之行銷勞務乃至於契約簽訂後之各種勞務提供一筆勾銷
    ，亦不論是否屬原告或第三人之過失，一律將契約撤銷之責
    任轉嫁業務人員。依民法第247 條之1 之規定，顯失公平，
    應為無效。況原告公司並未詳查保戶撤銷契約之原因是否可
    歸責於被告，亦未盡舉證責任。且原告公司利用被告對於產
    品特性不知情之情形，教導被告對外將繳納保費投保說成理
    財投資，而欺騙投保人，其公司負責人業經檢察官起訴，不
    應任由原告規避其所應承擔之損害賠償責任，應類推適用民
    法第501 條之1 之規定，認定系爭契約無效。並聲明：原告
    之訴駁回。
三、原告主張被告自92年9 月1 日起任職原告公司擔任業務襄理
    ，嗣被告分別於92年9 月、92年10月及94年1 月間招攬訴外
    人林鳳環、林鳳琅為要保人，各向宏泰人壽保險公司及全球
    人壽保險公司投保之保單號碼0000000000號、000000000 號
    、0000000000號、0000000000號、000000000 號、00000000
    0 號、000000000 號及0000000000號保單，被告已領得該部
    分服務報酬。惟於98年7 月間均發生客訴契撤情形，並已由
    宏泰人壽保險公司及全球人壽保險公司將各該保單之保費退
    還林鳳環、林鳳琅等情，為被告所不爭執，並據原告提出承
    攬契約書、承攬人員約定事項、承攬人員業務制度、業務制
    度試算表、存證信函、客訴契撤件追佣明細表、業務津貼表
    、業務聯繫函、給付通知書等為證（北勞調卷第5 至8 頁、
    第9 至11頁、第153 至164 頁）。是原告此部分主張，堪信
    為真實。至原告主張被告應返還上述如附表所示業務報酬、
    佣金及獎勵服務報酬等款項，則為被告所否認，並以上開情
    詞置辯。本件首應審究者，乃兩造間契約是否屬承攬契約抑
    或僱傭契約。
四、按民法第482 條規定，「稱僱傭者，謂當事人約定，一方於
    一定或不定之期限內為他方服勞務，他方給付報酬之契約」
    。而勞動基準法第2 條第1 項第1 款更規定：「勞工：謂受
    雇主僱用從事工作獲致工資者」，可知其特徵在於，勞工所
    獲取之工資為提供勞務之對價，此對照勞基法第2 條第1項
    第3 款所定「工資：謂勞工因工作而獲得之報酬」等語益明
    。亦即，勞工提供勞務之內容，係以時間之長度、時段界定
    其勞務之範圍，而非以工作之成果界定，且提供勞務之地點
    與提供勞務之方法，亦受雇主之指揮監督。經查，本件兩造
    所簽立承攬契約書第2 條約定：「甲方（原告）同意按照甲
    方公佈之『業務制度』規定給付乙方（被告）報酬，乙方亦
    同意該項報酬為本契約書約定應得之全部報酬」（本院卷第
    5 頁）。觀之業務制度之約定內容，均未涉及被告應於何時
    段提供何種勞務，僅約定「業務主管晨會參與率未達40％，
    應予改任業專，俟晨會參與率達40％以上時，再予恢復原職
    級」（本院卷第158 頁）。而該晨會之參與僅須達40％，亦
    即被告仍可自由選擇何時參與、何時不參與，且參與晨會顯
    非提供原告勞務並以資計算報酬，被告之報酬仍係依業務制
    度第肆章所約定之方式，按保險招攬成果計算。顯見被告並
    非受僱於原告，足見本件兩造間契約性質要屬承攬契約甚明
    。被告此部分抗辯，非可採取。
五、其次應審究者，乃系爭約定事項第5 條，是否有依民法第14
    8 條、第247 條之1 及類推適用第501 條之1 等規定而為無
    效之情事。
  (一)按民法第247 條之1 所謂「顯失公平」，係指背離法律規範
    ，與法律規範之基礎理念顯相矛盾，或契約之主要權利或義
    務因受條款之限制致契約之目的顯難達成者；亦即，依契約
    本質所生之主要權利義務，或按法律規定加以綜合判斷有顯
    失公平之情形。查系爭如附表所示以訴外人林鳳環、林鳳琅
    為要保人之保單，業經辦理契約撤銷，被告因此領得如附表
    所示報酬，亦據原告提出業務聯繫函、給付通知書及業務制
    度試算表、存證信函、客訴契撤件追佣明細表、業務津貼表
    等為證（本院卷第26至53頁、第59至60頁）。依兩造所簽立
    之系爭承攬契約書第5 條約定：「本契約依據後附之『承攬
    人員約定事項』執行」。而該契約後附之承攬人員約定事項
    第5 條則約定：「不論任何理由，倘保險公司取消任何經甲
    方（原告）洽定保險契約並退還已繳保費時，乙方（被告）
    應同時退還其自該保件已領取之業務報酬或續年度服務報酬
    予甲方」（北勞調卷第6 頁）。由上開約定可知，倘被告所
    招攬之保險契約有取消並退還保費之情形，被告即應返還原
    告依該保單所領取之業務報酬或續年度服務報酬。
  (二)次查，本件被告之報酬，乃基於其為原告公司招攬保險之業
    績成果而來，而非依被告提供勞務之過程給付服務報酬，此
    觀之原告提出之業務制度第肆章「業務主管報酬」之約定內
    容，均係以初年度服務報酬（FYC ）數額作為計算基礎即明
    （本院卷第156 頁背面）。亦即，被告即便已付出勞務招攬
    保險，只要未成達到保險契約有效成立之成果，原告公司即
    無給付服務報酬之義務。故而，系爭承攬人員約定事項第5
    條約定，乃因被告所招攬之保險契約經保險公司辦理契約撤
    銷或變更，被告招攬保險所得成果即無法保有，自無法享有
    該因成果計算之報酬；對照原告公司因系爭保險契約撤銷變
    更之結果，亦分別由宏泰人壽保險公司及全球人壽保險公司
    追回已給付之佣金（見本院卷第77至85頁），足見原告公司
    與被告均因系爭保單發生由保險公司取消保險契約並退還保
    費之情形，而同受不利益。再者，原告公司係保險經紀人，
    系爭如附表所示之保單，乃訴外人宏泰人壽保險公司及全球
    人壽保險公司與如附表所示之要保人林鳳環、林鳳琅所簽訂
    ，該保險契約是否撤銷、變更，亦係由保險契約之當事人即
    保險公司與要保人決定，顯見原告公司依上述約定事項第5
    條及業務制度第12章第7 條等約定，向被告請求返還該部分
    報酬，兩造權益並無不相當可言，亦非追求原告公司一方之
    利益甚明，並無違反法律規定之基礎理念及契約之主要權利
    義務，亦無違反誠信原則可言，該等約定自屬有效。
  (三)被告雖又抗辯系爭承攬人員約定事項第5 條應類推適用民法
    第501 條之1 之規定為無效。然民法第501 條之1 係規定：
    「以特約免除或限制承攬人關於工作之瑕疵擔保義務者，如
    承攬人故意不告知其瑕疵，其特約為無效」。依本件兩造承
    攬契約之權利義務狀況，係由被告對外招攬保險獲取業績，
    原告公司乃定作人，並非承攬人，被告採用何種招攬方式以
    達其業績成果獲取報酬，並非原告公司所得控制。承攬人執
    行承攬事項，有其獨立自主之地位，定作人對於承攬人並無
    監督其完成工作之權限，被告本可自由決定以何方式為原告
    招攬保險，縱原告所屬各地區承攬單位為提高招攬成功機率
    ，確曾規劃或安排相關保險招攬訓練課程，亦難認被告即應
    受其拘束。而系爭保單發生契約撤銷變更情事，縱屬承攬工
    作之瑕疵且係因定作人之指示而生，依民法第496 條前段之
    規定，係定作人不得主張民法第493 條至495 條有關瑕疵修
    補及瑕疵擔保之權利，足見法律規範並無漏洞可言。且本件
    約定事項第5 條亦非在於免除或限制承攬人之瑕疵擔保義務
    ，僅是在於未完成工作之報酬返還，與民法第501 條之1 所
    規範之利益狀態不同，自無類推適用民法第501 條之1之 餘
    地，更非無效之約定甚明。故被告此節抗辯，殊非可採。
六、綜上，原告依兩造間承攬人員約定事項及業務制度之約定，
    請求被告給付597,488 元及自98年10月28日起至清償日止按
    日利率萬分之5 計算之利息，洵屬有據，應予准許。
七、兩造其餘主張陳述及所提之證據，經本院審酌後，認均不足
    以影響本判決之結果，均毋庸再予論述，附此敘明。
八、據上論結，原告之訴為有理由，依民事訴訟法第78條，判決
    如主文。
中    華    民    國    99    年    12    月    10    日
                    勞工法庭    法  官  汪怡君
附表：
┌──────┬─────┬────────┬─────┬─────┬────┐
│保單號碼    │ 要保人   │ 投保之保險公司 │初年度服務│續年度服務│ 獎勵金 │
│            │          │                │報酬      │報酬      │        │
├──────┼─────┼────────┼─────┼─────┼────┤
│0000000000  │林鳳環    │宏泰人壽保險公司│15,653元  │ 7,338元  │        │
├──────┼─────┼────────┼─────┼─────┤        │
│0000000000  │林鳳環    │宏泰人壽保險公司│15,653元  │ 7,338元  │32,132元│
├──────┼─────┼────────┼─────┼─────┤        │
│0000000000  │林鳳環    │宏泰人壽保險公司│15,653元  │ 7,338元  │        │
├──────┼─────┼────────┼─────┼─────┼────┤
│0000000000  │林鳳環    │宏泰人壽保險公司│15,653元  │ 7,338元  │        │
├──────┼─────┼────────┼─────┼─────┤        │
│0000000000  │林鳳琅    │宏泰人壽保險公司│62,198元  │ 36,929元 │        │
├──────┼─────┼────────┼─────┼─────┤222,525 │
│0000000000  │林鳳琅    │宏泰人壽保險公司│62,198元  │ 36,929元 │元      │
├──────┼─────┼────────┼─────┼─────┤        │
│0000000000  │林鳳琅    │宏泰人壽保險公司│62,198元  │ 36,929元 │        │
├──────┼─────┼────────┼─────┼─────┼────┤
│0000000000  │林鳳環    │全球人壽保險公司│39,582元  │ 無       │19,874元│
│            │          │                │（未發）  │          │        │
├──────┴─────┴────────┴─────┴─────┴────┤
│合計：663,876元（扣除所得稅10％=597,488元）                                 │
└──────────────────────────────────────┘
以上正本係照原本作成
如對本判決上訴，須於判決送達後20日內向本院提出上訴狀。如
委任律師提起上訴者，應一併繳納上訴審裁判費。
中    華    民    國    99    年    12    月    10    日
                                書記官  馮姿蓉

司法院資訊處製作；財團法人民間司法改革基金會備份。
